臺灣高等法院刑事裁定
110年度毒抗字第1225號
抗  告  人  
即  被  告  楊承和



                                    臺北市○○區○○○○○00號信箱
上列抗告人因違反毒品危害防制條例案件，不服臺灣新北地方法
院110年度毒聲字第789號，中華民國110年3月30日裁定（聲請案
號：臺灣新北地方檢察署110年度毒偵字第764號、110年度聲觀
字第628號），提起抗告，本院裁定如下：
    主  文
抗告及停止執行之聲請均駁回。
    理  由
壹、聲請回復原狀並補行抗告部分：
　　抗告人即被告甲○○於遲誤抗告期間後，聲請回復原狀並補行
    抗告，其所稱遲誤抗告期間之原因略謂：其於民國109年11
    月5日遭大陸警方逮捕隨即羈押，之後遭判處有期徒刑7月，
    服刑至110年6月4日才遭釋放，於事前無法預料之情況下遭
    大陸限制通信、與家人失聯，直到110年6月6日始自母親處
    知悉遭裁定觀察勒戒，無法及時提出抗告書狀，因此遲誤抗
    告期間，非屬其過失等語。經核，抗告人於本件109年4月5
    日為警查獲後，經臺灣士林地方檢察署檢察官命限制住居於
    其位於「新北市○○區○○路00號8樓」之戶籍地，此後抗告人
    陳報之書狀亦未曾表明廢止上開住所而聲請變更限制住居處
    所之意，或陳報其他住居所之情，且迄仍設籍該址，而抗告
    人109年9月30日刑事陳報狀雖陳明出國情事，然亦表明預定
    回國日程，並提出機票購票證明為據，顯係短期出境，有臺
    灣士林地方檢察署限制住居具結書、刑事答辯狀、刑事陳報
    狀、抗告人之個人戶籍資料查詢結果在卷可佐（見毒偵634
    卷第61、75頁、原審原易85卷第13至15頁、本院卷第95頁）
    ，是認抗告人並無廢止其國內住所之意思。從而，原審裁定
    正本於110年4月12日送達其位於「新北市○○區○○路00號8樓
    」之住所，因未獲會晤其本人，而將文書交與有辨別事理能
    力之受僱人收受，已屬合法送達；但抗告人辯稱其因於大陸
    遭關押服刑而非因過失，遲誤抗告之期間，與抗告人提出之
    北京市海淀區人民法院刑事判決書、釋放證明書等內容相符
    （見本院卷第21至27頁），核屬有據，非無理由。原審認抗
    告人聲請回復原狀應行許可，本應依刑事訴訟法第69條第1
    項後段繕具意見書併送本院裁判，卻誤以110年6月28日110
    年度聲字第2142號裁定為之（見本院卷第19至20頁），然抗
    告人遲誤抗告期間，非屬其過失，業經本院說明如上，應認
    原審110年度聲字第2142號裁定僅係其意見書之說明。是抗
    告人回復原狀之聲請，應予准許。
貳、抗告及聲請停止執行部分
一、原裁定意旨略以：被告施用第二級毒品甲基安非他命之犯行
    ，業據其於警詢及偵訊時坦承不諱，且被告於109年4月5日
    下午3時許，由警採集其尿液，囑託台灣尖端生技醫藥股份
    有限公司檢驗結果，確呈甲基安非他命陽性反應乙節，有該
    公司109年4月21日濫用藥物檢驗報告（尿液檢體編號：0000
    000號）、臺北市政府警察局偵辦毒品案件尿液檢體委驗單
    及勘察採證同意書附卷可稽，復有扣得第二級毒品甲基安非
    他命1包（淨重2.52公克、驗餘淨重2.51公克）及含甲基安
    非他命成分之吸食器1組，足資佐證，足見被告自白與事實
    相符，其施用第二級毒品之犯行，堪予認定。又被告前於94
    年間因施用毒品案件，經臺灣臺北地方法院以94年度毒聲字
    第863號裁定送觀察、勒戒後，認無繼續施用毒品之傾向，
    而於95年2月20日釋放出所，並經臺灣臺北地方檢察署檢察
    官以94年度毒偵字第2647號為不起訴處分確定等情，有本院
    被告前案紀錄表及在監在押全國紀錄表在卷可按，足認被告
    係於觀察勒戒執行完畢釋放後，3年後再犯本件施用毒品犯
    行，聲請人聲請令被告入勒戒處所觀察、勒戒，核無不合，
    應予准許。爰依毒品危害防制條例第20條第1項、觀察勒戒
    處分執行條例第3條第1項，裁定被告送勒戒處所觀察、勒戒
    ，其期間不得逾2月等語。
二、抗告意旨略以：有關觀察勒戒之裁定，於裁定前應予被告陳
    述意見之機會，原審於裁定前未開庭予被告有陳述意見之機
    會，有侵害抗告人受訴訟權及正當法律程序保障之聽審權之
    虞。此外，抗告人3年內並無施用毒品之前科，抗告人109年
    11月5日至110年6月4日另案在大陸執行7個月，體內已無藥
    毒成分，並提出北京博睿檢測實驗室110年7月22日之毒物檢
    測報告單，足證血中無毒品成分。抗告人35歲，學歷為大學
    畢業，工作為蜜思美生活新美學坊負責人，須扶養罹患多種
    慢性病之65歲母親、患有肺結核、氣喘及帕金森氏症之69歲
    繼父、需聘請看護照料植物人舅舅及患有中度智能不足之姊
    姊，抗告人則患有後天免疫缺乏症候群，需就醫治療。抗告
    人係因工作壓力大而施用毒品，現已改以唱歌、健身紓壓，
    不會再碰毒品，也願意接受檢測證明。抗告人長期以自己、
    母親及繼父之名義捐款給公益團體，有捐款收據可證。抗告
    人深感後悔，提出悔過書1份，希望給予抗告人以戒癮治療
    方式戒毒重生之機會，請求將原裁定撤銷，並停止裁定之執
    行等語。 
三、按甲基安非他命為毒品危害防制條例第2條第2項第2款所規
    定之第二級毒品。次按犯毒品危害防制條例第10條之罪者，
    檢察官應聲請法院裁定，令被告入勒戒處所觀察、勒戒，其
    期間不得逾2月。依前項規定為觀察、勒戒或強制戒治執行
    完畢釋放後，3年後再犯第10條之罪者，適用前2項之規定，
    毒品危害防制條例第20條第1項、第3項定有明文。另109年1
    月15日增訂，於同年7月15日施行之毒品危害防制條例第35
    條之1則規定：「本條例中華民國108年12月27日修正之條文
    施行前犯第10條之罪之案件，於修正施行後，依下列規定處
    理：偵查中之案件，由檢察官依修正後規定處理。審判中
    之案件，由法院或少年法院（地方法院少年法庭）依修正後
    規定處理；依修正後規定應為不起訴處分或不付審理之裁定
    者，法院或少年法院（地方法院少年法庭）應為免刑之判決
    或不付審理之裁定。判決確定尚未執行或執行中之案件，
    適用修正前之規定」。又修正後毒品危害防制條例第20條第
    3項之立法理由認施用毒品者具「病患性犯人」之特質，並
    參諸世界各國之醫療經驗及醫學界之共識，咸認施用毒品成
    癮者，其心癮甚難戒除，如觀察、勒戒或強制戒治執行完畢
    釋放後，3年後始再有施用第一級、第二級毒品之行為者，
    足見其有戒除毒癮之可能，宜再採以觀察、勒戒方式戒除其
    身癮及以強制戒治方式戒除其心癮之措施，為能放寬觀察、
    勒戒或強制戒治制度之適用時機，以協助施用者戒除毒癮，
    爰修正第3項。是經觀察、勒戒或強制戒治執行完畢釋放後
    ，「3年後再犯」者，前所實施之觀察、勒戒或強制戒治，
    已足以遮斷其施用毒品之毒癮，為期自新及協助其斷除毒癮
    ，仍適用「初犯」規定，先經檢察官聲請觀察、勒戒，不因
    其間是否因另犯該罪，經起訴、判刑或執行而受影響。
四、經查：
　㈠抗告人於109年4月5日下午1時許，在新北市○○區○○路00號8樓
    住處內，以將甲基安非他命置入玻璃球內燒烤吸食煙霧之方
    式，施用甲基安非他命1次等情，業據抗告人坦承不諱（見
    毒偵634卷第15頁）。又抗告人於同日為警採集之尿液，經
    送台灣尖端先進生技醫藥股份有限公司以GC/MS氣相層析質
    譜儀法確認檢驗方式鑑驗後，確呈安非他命及甲基安非他命
    陽性反應之結果，有該公司109年4月21日出具之濫用藥物檢
    驗報告、臺北市政府警察局偵辦毒品案件尿液檢體委驗單在
    卷可稽（見毒偵634卷第68、70頁），抗告人施用第二級毒
    品犯行堪以認定。又抗告人前於94年間因施用毒品案件，經
    臺灣臺北地方法院以94年度毒聲字第863號裁定送觀察、勒
    戒後，認無繼續施用毒品之傾向，而於95年2月20日釋放出
    所，並經臺灣臺北地方檢察署檢察官以94年度毒偵字第2647
    號為不起訴處分確定；抗告人其後雖曾再因施用毒品案件經
    判處罪刑確定及執行完畢，然均未曾再接受觀察、勒戒或強
    制戒治之執行等情，有本院被告前案紀錄表可稽。是抗告人
    本次施用甲基安非他命之時間（即109年4月5日），距其最
    近一次觀察勒戒執行完畢釋放即95年2月20日，已逾3年，核
    屬毒品危害防制條例條例第20條第3項所規定之「3年後再犯
    」。從而，原審同此見解，依據檢察官之聲請，裁定令抗告
    人入勒戒處所觀察、勒戒，於法自無不合。
  ㈡抗告意旨固以前詞置辯，惟查，97年4月30日修正公布、同年
    10月30日施行之毒品危害防制條例第24條第1項之規定對於
    「初犯」及「3年後再犯」毒癮治療方式，採行「觀察、勒
    戒」與「緩起訴之戒癮治療」並行之雙軌模式，並無「緩起
    訴之戒癮治療」應優先於「觀察、勒戒」的強制規定。毒品
    危害防制條例規定之觀察、勒戒處分，係一種針對受處分人
    將來之危險所為預防、矯正措施之保安處分，目的係為斷絕
    施用毒品者之身癮及心癮，並屬強制規定。而該觀察勒戒之
    程式，僅於：⒈依據毒品危害防制條例第24條第1項規定，於
    檢察官先依刑事訴訟法第253條之1第1項、第253條之2之規
    定，為附命完成戒癮治療之緩起訴處分時，不適用之；⒉或
    犯第10條之罪者，於犯罪未發覺前，自動向衛生福利部指定
    之醫療機構請求治療，醫療機構依據毒品危害防制條例第21
    條第1項規定，免將請求治療者送法院或檢察機關等情，可
    排除適用外；其餘就初犯或觀察勒戒、強制戒治執行完畢3
    年後再犯施用毒品罪之行為人，犯毒品危害防制條例第10條
    之罪者，檢察官即應向法院提出聲請裁定其入勒戒處所觀察
    、勒戒，且凡經檢察官聲請，法院亦僅得裁定令入勒戒處所
    執行觀察、勒戒，以查有無繼續施用毒品傾向，據以幫助受
    處分人（抗告人）徹底戒毒，並無自由裁量以其他方式替代
    或得以其他原因免予或暫緩執行之餘地。再者，觀諸現行毒
    品危害防制條例，並無課以檢察官於聲請觀察、勒戒前或法
    院裁定前，應訊問被告是否同意觀察、勒戒之規定。而依（
    修正前）毒品戒癮治療實施辦法及完成治療認定標準第6條
    第1項規定「檢察官為緩起訴處分前，應得參加戒癮治療被
    告之同意，並向其說明完成戒癮治療應遵守事項後，指定其
    前往治療機構參加戒癮治療」（上開規定於抗告人行為後，
    於110年4月29日配合毒品危害防制條例之修正而修正全文，
    並變更條次及部分文字內容為第4條「檢察官為附命完成戒
    癮治療之緩起訴處分前，應向被告說明緩起訴處分之應遵守
    事項，得其同意後，再指定其前往治療機構參加戒癮治療。
    」），受戒癮治療者必須自行前往治療機構接受戒癮治療並
    遵守一定事項，一旦違反，其緩起訴處分即有可能遭到撤銷
    ，並由檢察官依法繼續偵查或起訴。故如檢察官欲依（修正
    前、後）毒品危害防制條例第24條規定，以（附命完成戒癮
    治療）緩起訴方式替代觀察、勒戒時，自應訊問施用毒品者
    是否同意接受戒癮治療。是緩起訴之戒癮治療應屬法律賦予
    檢察官偵查裁量結果之作為，尚非可認為係施用毒品者所享
    有之權利。況抗告人所犯本次犯行，原經檢察官向原審法院
    聲請簡易判決處刑，經原審法院以毒品危害防制條例業已修
    正，抗告人所為應由檢察官另行聲請觀察、勒戒等為由，以
    109年度原易字第85號判決公訴不受理，抗告人於收受該判
    決後並以109年9月30日刑事陳報狀說明「願意接受鈞院依法
    審判及相關刑事處罰，惟因被告目前工作上行程安排，恐因
    未能如期接受相關刑事處罰或保安處分之執行而遭通緝，特
    此就被告近期行程安排陳報」等語，有上開判決及前引刑事
    陳報狀可佐，益見抗告人於收受上開判決後對於檢察官將依
    法聲請觀察勒戒乙節已經知悉，並為短期離境而表示意見如
    前。
　㈢且抗告人除前開觀察勒戒執行完畢以外，又分別於95年間及1
    02年間因施用毒品罪經判處罪刑確定及執行完畢，有本院被
    告前案紀錄表可憑；而參以抗告人於本件犯行後，在大陸地
    區遭羈押、判刑之原因亦係其於108年5月至109年11月間多
    次容留他人吸食毒品，有上開北京市海淀區人民法院刑事判
    決書可參，此部分雖非抗告人自身施用毒品，然亦可見抗告
    人於本件109年4月5日施用毒品犯行前、後仍有多次牽涉毒
    品之其他行為，足見抗告人始終未完全斷絕與毒品之關聯，
    單純之機構外處遇是否足以達成戒除被告毒癮之效果，顯屬
    有疑；至抗告人所提出上開北京博睿檢測實驗室毒物檢測報
    告單之檢驗結果「未檢測到甲基苯丙胺」縱然屬實，亦僅係
    該時點之檢驗結果，仍難認抗告人業已完全戒除毒癮。從而
    ，本院認檢察官向原審法院聲請裁定將抗告人送勒戒處所觀
    察、勒戒，期能透過機構內處遇之方式戒除其毒癮，所為裁
    量並無重大明顯瑕疵，亦無裁量權濫用之情事。
　㈣抗告人雖另以個人家庭健康經濟狀況及親人需要扶養照料、
    過去有捐款公益團體等因素為由提起本件抗告，惟抗告人個
    人之健康、疾病因素，應屬檢察官執行時之問題，以上原因
    均非屬是否應裁定令被告入觀察、勒戒處所施以觀察、勒戒
    所需考量之因素，自不能執為免除觀察、勒戒處分之理由，
    是抗告意旨請求撤銷原裁定云云，尚非有據。
　㈤另抗告意旨聲請停止執行原審觀察、勒戒之裁定一節。然觀
    察勒戒處分執行條例第3條第4項、刑事訴訟法第409條第2項
    規定，對檢察官向法院聲請觀察、勒戒之裁定不服，而提出
    抗告者，抗告法院得以裁定停止裁判之執行。此規定係於原
    觀察、勒戒處分之原因尚待查明時，為避免無益之執行並兼
    顧人權之保護而設。本件抗告人確有施用第二級毒品之事實
    ，且檢察官聲請觀察、勒戒之程序與原裁定皆無違法不當，
    業如前述，抗告人復無何停止本件觀察、勒戒處分之正當事
    由，是認其聲請停止執行原裁定，亦乏依據，難予准許。　
五、綜上所述，原審以抗告人確有施用第二級毒品之犯行，因而
    裁定令抗告人入勒戒處所觀察、勒戒，核其認事用法，並無
    違法或不當。抗告意旨猶執前詞提起抗告，為無理由，應予
    駁回。其聲請停止觀察、勒戒執行，亦失所依據，應併予駁
    回。
據上論斷，應依刑事訴訟法第412條，裁定如主文。
中　　華　　民　　國　　110 　年　　9 　　月　　28　　日
                  刑事第十四庭  審判長法　官  黃斯偉　
                                      法  官  郭豫珍　
                                      法  官  黎惠萍
以上正本證明與原本無異。
不得再抗告。
                                      書記官  楊筑鈞
中　　華　　民　　國　　110 　年　　9 　　月　　28　　日